【裁判字號】    96,訴,620
【裁判日期】    970611
【裁判案由】    債務不履行損害賠償
【裁判全文】
臺灣臺南地方法院民事判決               96年度訴字第620號
原      告  東南亞工程股份有限公司
法定代理人  丙○○
訴訟代理人  王成彬律師
被      告  臺南縣政府
法定代理人  丁○○
訴訟代理人  張文嘉律師
上列當事人間請求債務不履行損害賠償事件，經本院於民國97年
5月28日言詞辯論終結，判決如下：
    主      文
被告應給付原告新臺幣貳佰壹拾陸萬零參佰玖拾肆元，及自民國
九十六年五月十日起至清償日止，按週年利率百分之五計算之利
息。
原告其餘之訴駁回。
訴訟費用新臺幣貳拾柒萬伍仟肆佰伍拾參元，由被告負擔貳拾肆
萬貳仟參佰玖拾玖元，餘參萬參仟零伍拾肆元由原告負擔。
本判決原告勝訴部分，於原告以新臺幣柒拾參萬元為被告供擔保
後，得假執行；但被告如於執行標的物拍定、變賣或物之交付前
，以新臺幣貳佰壹拾陸萬零參佰玖拾肆元為原告供擔保後，得免
為假執行。
原告其餘假執行之聲請駁回。
    事實及理由
壹、程序方面：
    按訴狀送達後，原告不得將原訴變更或追加他訴。但請求之
    基礎事實同一、擴張或減縮應受判決事項之聲明者，不在此
    限，此民事訴訟法第255條第1項第2款、第3款定有明文。本
    件原告原起訴請求「被告應給付原告新臺幣（下同）989,84
    4元，及自民國94年5月4日起至清償日止， 按週年利率百分
    之5計算之利息」， 嗣於本院審理中變更聲明為「被告應給
    付原告1,544,917元，及自96年6月22日民事準備書狀繕本送
    達被告翌日即96年6月28日起至清償日止， 按週年利率百分
    之5計算之利息」， 後於本院審理中變更聲明為「被告應給
    付原告915,143元， 及自起訴狀繕本送達被告翌日起至清償
    日止，按週年利率百分之5計算之利息」， 嗣又再於本院審
    理中變更聲明為「被告應給付原告2,460,060元， 及自起訴
    狀繕本送達被告翌日起至清償日止， 按週年利率百分之5計
    算之利息」，核係擴張或減縮應受判決事項之聲明，且其請
    求之基礎事實，均係被告未能完成土地徵收，致原告無法施
    工，原告解除工程採購契約後，請求被告債務不履行之損害
    賠償，應足認原告之主張在社會生活上可認為同一，而就原
    請求之訴訟及證據資料，於審理繼續進行在相當程度範圍內
    具有同一性，堪認基礎事實同一，揆諸上開規定，尚無不合
    ，應予准許。
貳、實體方面：
一、本件原告起訴主張：
（一）被告於93年4月間辦理 「永康垃圾焚化廠垃圾進場道路工
      程」公開招標， 於93年4月20日在被告開標中心開標，結
      果由原告以77,480,000元得標， 原告並於93年4月28日繳
      交履約保證金7,748,000元。 依兩造簽訂之工程採購契約
      ，被告應於簽約日起10日內開工， 於開工起400日歷天全
      部完工，原告於93年5月8日申報開工，詎被告因未完成土
      地徵收，致無法施工，遂報准自93年5月8日起停工。被告
      於得標後，即將施工計劃書、品管計劃書、監造計劃書等
      送被告備查，在停工期間迭催促被告儘速排除停工原因，
      免致原告於停工期間之人事、管理等費用繼續增加，奈被
      告遲遲無法排除停工原因， 原告不得已於94年3月25日以
      東南亞 （康）字第013號函向被告表示解除終止契約，被
      告則於 94年5月4日以府工土字第09400094418號函表示同
      意解除契約及補償損失，惟補償損失部分將另行研議。又
      本件工程乃「定作物供給契約」其性質乃承攬與買賣之混
      合契約，被告無法提供土地由原告施作，為債務不履行之
      一種，本件因被告遲延土地之給付，致原告無法施作，被
      告自應依民法規定負給付遲延之損害賠償責任，本件契約
      係因可歸責於被告而解除， 依民法第260條規定解除權之
      行使，不妨礙損害賠償之請求。
（二）又本件契約條款第21條第(六)、(七)、(八)項主要為「基於兩造
      於開工後施工過程中」之規定，且終止或解除契約之發動
      在於機關，而於(六)、(七)、(八)等項並無「因可歸責於被告（
      臺南縣政府）之事由而致無法開工，原告（承攬廠商）除
      可向被告（臺南縣政府）求償必要費用外，不得求償所失
      利益」之規定，因此，被告主張依契約條款第21條第(六)、
      (七)、(八)項求償不包含所失利益，顯有誤會。復查，本件契
      約條款第21條第(十)項規定，「因非可歸責於廠商之情形，
      機關通知廠商部分或全部暫停履約，得補償廠商因此而增
      加之必要費用，並應視情形酌予延長履約期限。暫停履約
      期間累計逾6個月 （機關得於招標時載明其他時間）者，
      廠商得通知機關終止或解除部分或全部契約」之規定，並
      不準用第(六)項之規定，自無所謂「廠商除可向業主（臺南
      縣政府）求償必要費用外，不得求償所失利益」可言。再
      查， 本件因逾越6個月無法開工而終止解除契約，係由原
      告依系爭工程採購契約第21條第(十)項，通知被告（非被告
      通知原告）終止解除全部契約，且依該條項之內容，亦無
      規定原告不得求償所失利益。 準此，依據契約第9條第
      項 （契約使用之土地，由機關於開工前提供之義務)、民
      法第226條給付不能、 第229條給付遲延、第502條定作人
      之協力義務規定，本件因可歸責於被告事由契約解除，原
      告請求被告賠償所生之損害即積極損害及消極損害（所失
      利益），乃於法有據。
（三）本件損害賠償與中華民國仲裁協會 88年度仲聲仁字第148
      號仲裁判斷書之案例相同，該判斷書對於停工之損害賠償
      ，係以總工程款除以工期日數再乘以2.5%之損害率，即為
      每日之損害額，每日之損害額乘以停工日數，即為損害總
      額。而本件總工程款為77,488,000元， 工期日數為400天
      ，訂約日至解約為319日，依此計算之損害額為1,544,917
      元，此部分即為原告停工之消極損害（所失利益）。另外
      ，被告因本件契約之遲延履行，致原告受積極損害之範圍
      ：押標金利息9,205元、履約保證利息292,862元、圖說費
      2,000元、合約書裝訂費10,000元、郵寄費1,076元、計劃
      書編撰費 （品管計劃書、施工計劃書各4份）60,000元、
      人事管理費45,000元×2人（乙○○、甲○○）×6個月＝
      540,000元，共915,1 43元，再加上述所失利益1,544,917
      元，總計共2,460,060元。
（四）被告抗辯原告主張 6個月人事管理費過長且無必要乙節，
      原告予以否認：
  １、承攬契約終止或解除前，承攬人需僱用工程之團隊進行承
      攬業務之施作以及隨時待命施工，不能僅作一部份即予以
      解僱，待停工原因消滅後再予僱用，此為承攬業務之慣例
      ，故被告主張原告僱用乙○○， 甲○○之期間6個月過長
      云云，顯違悖常理。
  ２、乙○○、甲○○兩人製作品質計劃書在送機關核准後仍應
      「確實執行」， 故並非5日內提出品質計劃書即可，尚須
      後續之「確實執行」，故品質計劃書與履行承攬業務非可
      單獨切斷。況乙○○、甲○○等並非僅做品質計劃書乙項
      工作，仍有尋覓下包廠商評估詢價，勘查現場等工作。
  ３、被告設計之監造人「鴻威國際工程顧問股份有限公司」（
      下稱鴻威公司）於93年12月10日以鴻威字第931720號函要
      求原告補正「植生板框」（H>=15cm）送審資料， 93年12
      月28日以鴻威字第931898號函要求原告於規定期內修正完
      成植生板框第一次修正送審資料，94年2月5日以94鴻威字
      第940142號函提送植生板框第二次修正送審資料，原告就
      其來函補送修正資料， 而本件承攬契約於93年4月29日訂
      立，至94年2月5日被告仍要求原告作業， 其時間已在6個
      月以後之事， 則被告何能要求原告之人事管理在6個月以
      前即予切割。
（五）並聲明：被告應給付原告2,460,060元， 及自起訴狀繕本
      送達之翌日起至清償日止， 按年利率百分之5計算之利息
      ；願供擔保請准予假執行。
二、被告則以：
（一）原告非依民法第254條至第256條規定行使解除權解除與被
      告所訂之契約，原告乃是與被告合意解除契約，故原告依
      民法第260條規定請求被告賠償損害，顯非有理。
（二）原告請求金額1,544,917元之所失利益，為被告所否認：
  １、兩造所訂工程採購契約第21條第(六)項規定：「契約因政策
      變更，廠商依契約繼續履行反而不符公共利益者，機關得
      報經上級機關核准，終止或解除部分或全部契約，並補償
      廠商因此所生之損害，但不包含所失利益」、第(七)項規定
      ：「依前款規定終止契約者，廠商於接獲機關通知前已完
      成且可使用之履約標的，依契約價金給付；僅部分完成尚
      未能使用之履約標的，機關得擇下列方式之一洽廠商為之
      : 1.繼續予以完成，依契約價金給付。2.停止製造、供應
      或施作。但給付廠商已發生之製造、供應或施作費用及合
      理之利潤」、第(八)項規定：「非因政策變更且非可歸責於
      廠商事由而有終止或解除契約必要者， 準用前2款（項）
      規定」，由上引約定可知，終止或解除契約時，廠商縱使
      無可歸責之事由，亦僅能請求賠償積極的損害（即所受損
      害），但就消極的損害（即所失利益）則不得請求。
  ２、按民法第216條規定： 「損害賠償除法律另有規定或契約
      另有約定外，應以填補債權人所受損害及所失利益為限」
      ，即損害賠償之範圍訂約雙方如已另有約定者，應僅能就
      約定之範圍為請求。而本件兩造所訂工程契約既已約定，
      縱因非可歸責於原告之事由而終止或解除契約時，不得請
      求所失利益，則原告於終止契約後尚不得以無可歸責之事
      由而請求被告賠償其所失利益。原告無論是按工程總價5%
      計算其損害，抑或是按總工程款除以工期日數再乘以2.5%
      損害率再乘以停工日數計算損害總額，性質上均屬消極的
      損害，即指其依約完工預期可得之利益，屬所失利益，故
      原告請求被告賠償其所失利益，實不可准許。
  ３、又消極的損害即所失利益，以一般之利潤標準作為核定依
      據或為合理，但積極的損害即所受損害能否以一定之比例
      作為核定依據，則非無疑問，依最高法院93年度台上字第
      835號民事判決所示， 關於所失利益固係參酌財政部每年
      就營利事業各種同業所核定利潤標準作為計算依據，但關
      於所受損害則未尋同一方式處理，故原告以總工程款之一
      定百分比籠統主張依該公式計算之金額為其所受損害，實
      不可採。再者，被告係依工程採購契約第21條第(八)項準用
      第(六)項，主張原告不得請求所失利益，但鑑定報告第6到7
      頁論述消極損害應否除外時，僅就第21條第(六)、(七)項及第
      (一)項第1款到12款予以討論， 就最重要之第21條第(八)項卻
      略而不論，故鑑定報告認定工程採購合約關於消極損害除
      外規定均與系爭工程無關，顯然不可採。
（三）就原告請求915,143元之積極損害部分， 被告陳述意見如
      下：
  １、原告係提供定期存單作為履約保證金，兩造合意解除契約
      後，被告將定期存單交還原告，該定期存單所生利息仍歸
      原告，故原告並無利息損失，何況目前銀行並無年利率百
      分之5之存款，原告請求按年息利率百分之5利息損失，更
      非有理。
  ２、鑑定報告認定原告損失押標金利息2,401元、 履約保證金
      利息0元、圖說費2,208元、 合約書裝訂費4,743元及郵寄
      費2,358元，被告均無意見。
  ３、人事管理費540,000元部分：
  (1)、兩造於93年4月29日簽約，同年5月8日申報開工， 足見從
      簽約至開工非常快速簡便，則停工後原告亦可在甚短時間
      內準備開始動工，故停工期間原告並非必須人員機具隨時
      處於待命狀態，且開工同日亦報准停工，即原告就系工程
      從未施工，既無施工，當無人事管理費用，益見其請求人
      事理費用顯無理由。
  (2)、系爭工程開工後若未停工，原告所有應做工作絕對可在施
      工期間內全部完成，則系爭工程停工後，原告實不必未雨
      綢繆，在停工期間繼續施工，故原告在停工期間為使工程
      進行所支付人事費不能向被告求償，停工就是停止一切施
      工，在停工期間原告不施工並不會遭致被告處罰，則在停
      工期間原告因為工程進行所支付人事費即應自行承擔。
  (3)、停工期間只有為維持已施作或完成之工程不被破壞，或設
      施不被偷竊，保護他人免於受到傷害，換言之即為維持工
      地免於遭他人侵入而受損害或他人因工地而受損害，所支
      付之人事費用始能責由被告負擔，然依鑑定報告第17頁所
      述原告在停工後所做G、I、M等工作， 均與維持工地安全
      無關，故原告請求被告支付實非有理。
  (4)、陳榮褔、甲○○兩名員工若仍在原告任職， 則可見該2名
      員工非因系爭工程而受僱於原告，停工期間必有其他職務
      ，則原告請求被告負擔停工期間2人之薪資，實非合理。
（四）並聲明：原告之訴駁回；如受不利判決，願供擔保請准免
      為假執行。
三、兩造不爭執之事實：
（一）被告於93年4月間辦理 「永康垃圾焚化廠垃圾進場道路工
      程」公開招標， 於93年4月20日在被告聞標中心開標，結
      果由原告以77,480,000元得標， 原告並於93年4月28日繳
      交履約保證金7,748,000元。
（二）依兩造簽訂之工程採購契約，被告應於簽約日起10日內開
      工，於開工起400日歷天全部完工， 原告於93年5月8日申
      報開工，詎被告因未完成土地徵收，致原告無法施工，遂
      報准自93年5月8日起停工。
（三）原告於94年3月14日以東南亞（康）字第012號函向被告表
      示解除系爭工程契約，被告則於94年5月4日以府工土字第
      0940094418號函表示同意自94年3月14日解除契約， 另補
      償損失部分另行研處。
四、前揭兩造不爭執之事項，並據原告提出臺南縣政府93年4月2
    1日府採發字第0930071627號函、93年6月30日府工土字第09
    30118161號函、93年10月21日府工土字第0930190704號函、
    94年5月4日府工土字第0940094418號函、東南亞工程股份有
    限公司93年4月28日（93）東南亞（康）字第001號函、93年
    5月7日（93）東南亞（康）字第001號函、93年5月12日（93
    ）東南亞（康）字第002號函、93年10月4日（93）東南亞（
    康）字第007號函、 94年3月14日東南亞（康）字第012號函
    、開工呈報書及工程採購契約各1份附卷（見本院卷(一)第9頁
    至第12頁、第24頁、第26頁、第33頁、第39頁至第69頁）可
    稽，自堪認為真實。惟原告主張系爭「永康垃圾焚化廠垃圾
    進場道路工程」，因被告未完成土地徵收，致無法施工，原
    告依約解除契約後，得請求被告賠償其因可歸責於被告債務
    不履行所受之損害，即積極損害915,143元與消極損害1,544
    ,917 元，合計2,460,060元等情，則為被告所否認，並以前
    揭情詞置辯。是本件應審究者厥為：（一）原告請求損害賠
    償金額中，有關人事管理費540,000元，是否有據？ （二）
    原告請求損害賠償金額中， 有關於押標金利息9,205元，及
    履約保證金利息292,862元是否有據？ （三）原告請求損害
    賠償金額中， 有關所失利益人1,544,917元，是否有據？茲
    分述本院得心證之理由如下：
（一）原告請求損害賠償金額中， 有關人事管理費540,000元，
      是否有據？
  １、按系爭工程採購契約第9條「施工管理」第項約定：「
      契約使用之土地，由機關於開工前提供，其地界由機關指
      定。該土地之使用如有糾爭，由機關負責；其地上（下）
      物的清除，除另有規定外，由機關負責處理。」；第21條
     「契約終止解除及暫停執行」第(十)項約定： 「因非可歸責
      於廠商之情形，機關通知廠商部分或全部暫停履約，得補
      償廠商因此而增加之必要費用，並應視情形酌予延長履約
      期限。 『暫停履約期間累計逾6個月（機關得於招標時載
      明其他時間）者，廠商得通知機關終止或解除部分或全部
      契約』」；第23條「其他」第(六)項約定：「本契約未載明
      之事項，依政府採購法及民法等相關法令。」。本件系爭
      「永康垃圾焚化廠垃圾進場道路工程」因被告未能完成土
      地徵收，致無法施工，原告遂報准自93年5月8日起停工，
      並曾於93年10月4日以（93）東南亞（康）字第007號函，
      通知被告儘速排除停工原因通知復工，否則依系爭工程採
      購契約第21條第(十)項約定， 暫停履約期間累計逾6個，原
      告得終止契約並請求補償。嗣被告遲未能完成土地徵收，
      原告遂於94年3月14日以東南亞（康）字第012號函向被告
      表示解除系爭工程契約，被告則於94年5月4日以府工土字
      第 0940094418號函表示同意自94年3月14日解除契約，另
      補償損失部分另行研處，有東南亞工程股份有限公司94年
      3月14日東南亞 （康）字第012號函及臺南縣政府94年5月
      4日府工土字第0940094418號函各1份在卷（見本院卷(一)第
      34頁、第39頁）。
  ２、本件原告依前揭系爭工程採購契約第21條第(十)項保留解除
      權之特別約定，以被告遲未能完成土地徵收，暫停履約期
      間累計逾6個月， 於94年3月14日以東南亞（康）字第012
      號函逕向被告表示解除系爭工程採購契約，於法並無不合
      。被告雖於94年5月4日以府工土字第0940094418號函覆原
      告表示同意自94年3月14日解除契約， 核其性質應僅係對
      原告主張因工程用地無法完成徵收，原告依系爭工程採購
      契約第21條第(十)項解除系爭工程採購契約表示認同，難認
      系爭工程採購契約係兩造合意解除，此觀該函載稱：「主
      旨：貴公司承包『永康垃圾焚化廠垃圾進場道路工程』，
      因工程用地尚未取得完成致無法施工要求解約及補償損失
      案，有關補償部分將另研處外， 本府同意自94年3月14日
      解除契約，請查照。 說明：覆貴公司94年3月14日東南亞
      （康）字第012號函。．．．」等語自明， 此有臺南縣政
      府94年5月4日以府工土字第0940094418號函1份存卷 （見
      本院卷(一)第39頁）足憑。又兩造就原告依系爭工程採購契
      約第21條第(十)項解除系爭工程採購契約，其得請求之損害
      賠償範圍並未約定，且系爭工程採購契約並未特別約定此
      時原告不得請求損害賠償，而系爭工程採購契約第23條第
      (六)項復約定系爭工程採購契約未約定之事項，依政府採購
      法及民法等相關法令， 且按民法第260條規定，解除權之
      行使，不妨礙損害賠償之請求，係採「契約解除」與「替
      補賠償」之兩立主義。是契約之解除，無論由於債務不履
      行之給付不能，抑或給付遲延，均得併行請求債務不履行
      之損害賠償（替補賠償），該債務不履行所生之舊賠償請
      求權，祇須其所受之損害與債務不履行（給付不能或給付
      遲延）有相當因果關係者即足稱之，初不因契約之解除而
      失其存在（最高法院95年度台上字第2885號判決意旨參照
      ）。從而，原告自得依給付遲延債務不履行之損害賠償請
      求權請求被告負損害賠償責任，被告辯稱原告非依民法第
      254條至第256條規定行使解除權解除與被告所訂之契約，
      原告乃是與被告合意解除契約， 故原告依民法第260條規
      定請求被告賠償損害，顯非有理云云，即不足採。
  ３、又按損害賠償，除法律另有規定或契約另有訂定外，應以
      填補債權人所受損害及所失利益為限。依通常情形，或依
      已定之計劃、設備或其他特別情事，可得預期之利益，視
      為所失利益。民法第216條定有明文。 查系爭工程採購契
      約既因可歸責於被告之事由而解除，則原告依法即得請求
      其所受之損害賠償。查原告主張因被告本件契約之遲延履
      行，致原告受有圖說費2,000元、 合約書裝訂費10,000元
      、郵寄費1,076元、計劃書編撰費 （品管計劃書、施工計
      劃書各4份）60,000元之積極損害乙節， 為被告所不爭執
      ，且供陳同意給付（見本院卷(一)第221頁、第222頁），是
      原告請求此部分之損害賠償，自應予准許。至原告請求損
      害賠償金額中， 有關人事管理費540,000元部分，固為被
      告所否認，然查：
  (1)、證人乙○○於93年間受僱於原告公司擔任副理處理系爭「
      永康垃圾焚化廠垃圾進場道路工程」， 每月薪資6萬多元
      ，並由證人乙○○代表原告公司投標，得標後由證人乙○
      ○與甲○○等人製作品管計劃書、施工計劃書，且於93年
      5月8日報准停工後，證人乙○○為準備隨時可能之復工，
      尚須進行詢價、比價，且須與協力廠商解釋圖說，並製作
      工程進度表，此等工作之時程應會超過6個月。 此外，尚
      須至現場測量道路動線、清查地上物，並發文給監造單位
      協助地上物之遷移，而從清查地上物至發文監造單位，至
      協助遷移地上物之時間約有幾個月等情，業據證人乙○○
      於96年11月28日本院言詞辯論期日結證在卷（見本院卷(一)
      第223頁至第226頁）；另證人甲○○於93年間受僱於原告
      公司擔任品管工程師處理系爭「永康垃圾焚化廠垃圾進場
      道路工程」，每月薪資4萬5千元，負責編撰品管計劃書、
      施工計劃書，並須至現場勘點電線桿、墳墓，於93年5月8
      日報准停工後，證人甲○○為準備隨時可能之復工，尚須
      至工地進行測量，並與包商進行品質規範之確認等情，亦
      據證人甲○○於96年11月28日本院言詞辯論期日結證在卷
      （見本院卷(一)第226頁、第227頁），且有原告提出之證人
      乙○○、 甲○○93年度之各類所得扣繳暨免扣繳憑單各1
      紙及其2人之稅務電子閘門財產所得調件明細表各1份附卷
      （見本院卷(一)第190頁、第191頁、第152頁至第165頁）足
      參。
  (2)、又系爭「永康垃圾焚化廠垃圾進場道路工程」於93年5月8
      日報停工後，原告於93年6月7日函被告就系爭工程內之電
      線桿與墳墓，請求協調遷移。 原告另於93年8月19日函送
      系爭工程修訂後之品管計劃書、施工計劃書與系爭工程之
      監造人鴻威公司備查，被告並於93年9月8日發函原告就修
      訂後之品管計劃書及施工計劃書同意予以備查。另鴻威公
      司於93年12月10日發函要求原告補正系爭工程之「植生板
      框」（H>=15cm）送審資料， 原告於93年12月16日發函補
      正後，鴻威公司於93年12月28日再函請原告於規定期內修
      正完成植生板框第一次修正送審資料， 原告於94年1月21
      日發函補正後，鴻威公司又於94年2月5日函請原告提送植
      生板框第二次修正送審資料等情，有東南亞工程股份有限
      公司93年6月7日（93）東南亞（康）字第004號函、93年8
      月19日（93）東南亞（康）字第006號函、 93年12月16日
      （93）東南亞（康）字第009號函、94年1月21日東南亞（
      康）字第010號函、鴻威國際工程顧問股份有限公司93年8
      月25日九三鴻威字第931171號函、93年12月28日九三鴻威
      字第931898號函、94年2月5日九四鴻威字第940142號函及
      臺南縣政府 93年9月8日府工土字第0930169678號函各1份
      在卷（見本院卷(一)第15頁、第17頁、第22頁、第23頁、第
      246頁至第258頁），再參以前揭證人之證述，可知原告於
      系爭工程於93年5月8日報准停工後之數月間，在解除系爭
      工程採購契約前，為準備隨時可能之復工，尚須就品管計
      劃書、施工計劃書、植生板框等資料為修正，並進行詢價
      、比價、解釋圖說，且須至現場進行測量、點堪，並就地
      上物之清除協調遷移，原告自有支出後續數月人事費用之
      必要。
  (3)、另參諸高雄市土木技師公會鑑定報告書之鑑定意見（鑑定
      報告書第16頁至第18頁）：系爭工程採購契約訂約後，原
      告須進行下游各施工項目小包詢價及訂約、下游各項材料
      供應商之詢價、訂約、材料規格（範）等資料審查及轉呈
      核定、工程圖面閱讀、整理、計算等擬定人力編組及放樣
      計畫、現場實施測設放樣等工件。於93年5月8日申報開工
      即同時停工後，仍需為不定期復工做準備而須持續進行之
      工作為編撰修正及送核「施工計畫書」、「品管計劃書」
      、「交通維持計畫書」、「安全衛生及環境保護計畫書」
      、下游各施工項目小包詢價及訂約、下游各項材料供應商
      之詢價、訂約、材料規格（範）等資料審查及轉呈核定、
      工程圖面閱讀、整理、計算等擬定人力編組及放樣計畫、
      現場實施測設放樣、放樣結果會同監造單位及業主檢核確
      認、現場遷移物（含地面以上之電力、電信、地物、構造
      物、植栽等及地面以下之各類管線工程）之調查、資料統
      計、整理、會勘確認、遷移計畫之擬定及與業主及監造單
      位間各項工程事務之事前、事後協調等工件。另依原告所
      提資料其於停工後確為：1.施工計畫書及品管計畫之送審
      、修正與定稿工作（作業期間：停工後之93年5月25日至9
      3年9月8日）。 2.工程材料規格等送審、修正及核定工作
      （作業期間： 停工後之93年11月24日至94年1月21日）。
      3.電桿（含線路）及古墓遷移之調查、資料整理及遷移協
      調等工作（作業期間：停工後之93年6月7日至93年6月9日
      ）。另原擔任鑑定標的物執行工作之人員，依工程慣例，
      並無於停工時即予以裁員之理，而必須續聘為不定期復工
      之儲備人員，為不定期之復工，必須對相關工作持續進行
      ， 而系爭工程自93年5月8日至94年3月14日計停工10個月
      又8日， 僅計算至93年12月31日止之人事管理費，乙○○
      應為547,143元， 甲○○應為363,334元，合計910,477元
      ，原告主張人事管理費損害為540,000元， 除應屬合理外
      ，尚屬偏少。
  ４、綜此，再參以系爭工程採購契約第21條第(十)項約定，暫停
      履約期間累計逾「6個月」原告得解除契約之約定。 是本
      院認原告主張於系爭工程採購契約解除前，為隨時準備復
      工而支出證人乙○○、甲○○2人之人事管理費用共6個月
      ，合計540,000元， 請求被告應予賠償，尚屬合理，應予
      准許。被告抗辯系爭工程開工即同時停工，並無僱請證人
      乙○○、甲○○2人之必要云云， 洵屬無據，而無足採。
（二）原告請求損害賠償金額中， 有關於押標金利息9,205元，
      及履約保證金利息292,862元是否有據？
  １、有關於押標金利息9,205元部分：
      本件原告主張其於93年4月19日繳納押標金4,200,000元，
      於93年5月4日領回押標金，起迄期間共16日，按週年利率
      百分之5計算，共計受有押標金利息損害9,205元（計算式
      ：4, 200,000×5%×16/365=9,205元）云云，被告固不爭
      執押標金之金額及起迄期間，惟仍爭執原告受有利息損害
      9,205元。此部分經送鑑定後，鑑定意見（鑑定報告書第8
      頁）認依原告提出之原告公司銀行定期存款暨利息收入明
      細表（本院卷(一)第177頁）， 93年4月28日至93年5月28日
      止，銀行定存利率為週年利率百分之1.225、1.3、1.4等3
      種，取其平均值1.308為計算利息損害之依據， 其損害額
      為2,401元（計算式：4,200,000×1.308%×16/366〈潤年
      〉=2,401元），而此一鑑定之利息損害為被告所不爭執，
      且經核復未有何不合理之處，原告又未能指出此部分之鑑
      定有何不當。 是原告請求押標金利息損害部分，於2,401
      元之範圍內為有理由，逾此範圍，即屬無據，應予駁回。
  ２、有關履約保證金利息292,862元部分：
      本件原告主張其於93年4月28日繳納履約保證金7,748,000
      元，於94年5月6日領回履約保證金， 起迄期間共373日，
      因上揭履約保證金係向民間以高額之利率所貸得，而民間
      借貸之利率與銀行定期存款利率之差額，遠高於週年利率
      百分之5，原告僅以週年利率百分之5計算，共計受有履約
      保證金利息損害292,862元（計算式：7,748,000×5%×37
      3/365=292,862元）云云， 被告固不爭執履約保證金之金
      額及起迄期間，惟辯稱履約保證金之利息係由原告收取，
      原告實際並未受有履約保證金之利息損害。查原告業已由
      其在臺南中小企業銀行之帳戶內，取得上開履約保證金於
      上揭期間內之利息103,029元， 有原告提出之原告公司銀
      行定期存款暨利息收入明細表1紙附卷（本院卷(一)第177頁
      ）足稽，是原告應無履約保證金之利息損害。至原告係向
      他人以如何之利率借得履約保證金，本與被告無關，其縱
      確以遠高於銀行定期存款之利率向他人借得上揭履約保證
      金，而致有利息差額損失，亦與本件因可歸責於被告之事
      由致解除系爭工程採購契約間，無相當因果關係，自亦不
      得請求被告賠償，且上揭鑑定報告書之鑑定意見（鑑定報
      告書第9頁 ）亦認原告已取得上開履約保證金於上揭期間
      內之利息103,029元， 故原告並無現存財產被減少之情。
      綜此，原告依上情主張被告應賠償其履約保證金之利息損
      害292,862元，要屬無據，應予駁回。
（三）原告請求損害賠償金額中， 有關所失利益1,544,917元，
      是否有據？
  １、按系爭工程採購契約第21條「契約終止解除及暫停執行」
      第(六)項固約定：「契約因政策變更，廠商依契約繼續履行
      反而不符公共利益者，機關得報經上級機關核准，終止或
      解除部分或全部契約，並補償廠商因此所生之損害，『但
      不包含所失利益』」；第(七)項約定：「依前款（項）規定
      終止契約者，廠商於接獲機關通知前已完成且可使用之履
      約標的，依契約價金給付；僅部分完成尚未能使用之履約
      標的，機關得擇下列方式之一洽廠商為之：1.繼續予以完
      成，依契約價金給付。2.停止製造、供應或施作。但給付
      廠商已發生之製造、供應或施作費用及合理之利潤」；第
      (八)項約定：「非因政策變更且非可歸責於廠商事由而有終
      止或解除契約必要者，準用前2款（項）規定」， 被告並
      抗辯由上揭約定可知，終止或解除契約時，廠商縱使無可
      歸責之事由，亦僅能請求賠償積極的損害（即所受損害）
      ，但就消極的損害（即所失利益）則不得請求。
  ２、然上揭約定條文第(八)項係緊接第(七)項、第(六)項而約定，且
      其中第(六)項約定「『契約因政策變更』．．．」，第(八)項
      並特別約定「『非因政策變更』．．．」，且第(八)項並未
      約定廠商得終止或解除契約。是通觀系爭工程採購契約第
      21條第(一)項至第(十一)項之約定及其中第(六)項、第(七)項、第(八)
      項之文義內容及關連性可知，系爭工程採購契約第21條第
      (六)、(七)、(八)項主要係為「基於兩造於開工後施工過程中」
      之規定，且終止或解除契約之發動在於「機關」，而第(八)
      項約定之目的應在補足工程開工施工後，因「非因政策變
      更且非可歸責於廠商事由」，機關有終止或解除契約必要
      而終止或解除契約時，機關應賠償之範圍，且系爭工程採
      購契約於第(六)項、第(七)項、第(八)項等項並無「因可歸責於
      被告（臺南縣政府）之事由而致無法開工，原告（承攬廠
      商）除可向被告（臺南縣政府）求償必要費用外，不得求
      償所失利益」之約定。再者，系爭工程採購契約第21條第
      (一)項至第(十一)項中，僅於第(十)項特別約定廠商得通知機關終
      止或解除部分或全部契約之事由，但未特別約定廠商於此
      時不得請求所失利益，是廠商如在不可歸責於己，然卻又
      可歸責於機關之情形下，依系爭工程採購契約第21條第(十)
      項之約定解除契約，而強認此時仍應適用前揭同條第(八)項
      之約定，認廠商（原告）不得請求所失利益，對原告顯屬
      過苛而有失公平。綜上，被告抗辯依系爭工程採購契約第
      21條第(六)項、第(七)項、第(八)項等項之規定，原告求償之範
      圍不包含所失利益云云，顯有誤會。
  ３、又按民法第216條第2項之消極損害（所失利益），乃一般
      可得預期利益之損害，並不以取得利益之絕對的確實為必
      要，凡按外部情事，足認已有取得利益之可能，因責任原
      因事實之發生，致不能取得者，即為所失之利益（最高法
      院81年度台上字第2149號判決意旨參照）。本件原告係依
      系爭工程採購契約第21條第(十)項之約定解除系爭工程採購
      契約，已詳如前述，依前揭說明，原告依法得自得請求被
      告賠償包括所失利益在內之損害。查：
  (1)、本件原告於投標時，有依投標金額77,480,000元擬定工程
      「詳細價目－總表」（見本院卷(一)第69頁），而依系爭工
      程採購契約第1條「契約文件及效力」之約定， 契約包括
      決標、投標之文件及其變更或補充之約定，該「詳細價目
      －總表」為投標文件依約與契約有同一效力，是該「詳細
      價目－總表」所定原告因承攬系爭本工程可得之「包商利
      潤及管理費」為4,717,125.15元，自屬被告於訂約時所肯
      認，且原告在投標前已投入人力、物力，於開工前聘僱相
      關之工作人員，估算各項工程之成本及其利潤，雖各項估
      價僅為概算，其花費可能因各種市場因素而發生變動，然
      在其與被告訂約時既已列明「包商利潤及管理費」乙項，
      即可認其利潤有客觀之確定性，故此一金額應可認係原告
      承攬系爭工程可得預期之利益，而屬原告之所失利益。
  (2)、又按財政部每年均就營利事業各種同業，核定利潤標準，
      作為課徵所得稅之依據，其核定之同業利潤標準，係依據
      各業抽樣調查並徵詢各該業同業公會之意見而為核定，可
      謂依統計及經驗所定之標準。原審採為依通常情形，被上
      訴人承攬系爭工程可得預期之利益之計算標準，據以核算
      其損害額，尚屬允當（最高法院76年度台上字第1758號判
      決意旨參照）。再按同業利潤標準係稅捐稽徵機關徵詢同
      業公會之意見後所制定同業普遍利潤水準（參見所得稅法
      法施行細則第73條、第75條），自屬客觀公正，具有公信
      力，符合經驗法則，應可採信。原告於93年間承攬系爭工
      程，投標金額77,480,000元，依財政部公布之「土木工程
      業－道路工程」之同業利潤標準淨利率10%及所得額標準8
      %計算， 原告之利潤各為7,748,000元及6,198,400元，有
      財政部賦稅署 96年7月6日台稅一發字第09600287730號函
      檢送之營造業同業利潤標準3份附卷（見本阮卷(一)第107頁
      至第111頁）可按。
  (3)、另本件經本院送請高雄市土木技師公會鑑定後，該會鑑定
      意見亦認（見鑑定報告書第18頁、第19頁、第20頁）：系
      爭工程之所失利益，依據工程界正常且普遍之概念，於正
      常施工條件下，應以系爭工程採購契約內「詳細價目表－
      總表」 （見本院卷(一)第69頁）第1頁「壹十包商利潤及管
      理費」項內之4,717,125.15元為合理，蓋該「項目」及「
      額度」對兩造具有「兩願」及「共同認定為合理」之精神
      基礎，始形成為契約之行為，且上述金額為「詳細價目表
      －總表」自「壹一」項至「壹九」項合計建造費用68,743
      ,628.85 元之6.8619%， 其淨利率遠低於財政部憑以課徵
      營造業稅額所認定有關道路工程之 10%淨利率及8%之所得
      額，故原告請求所失利益1,544,917元應為合理。
  (4)、綜上，本件不論係依「詳細價目－總表」所定原告因承攬
      系爭本工程可得之「包商利潤及管理費」4,717,125.15元
      ，或依財政部公布之「土木工程業－道路工程」同業利潤
      標準淨利率10%或所得額標準8%計算之利潤7,748,000元或
      6,198,400元，均高於原告主張之所失利益1,544,917元。
      從而，原告主張其因系爭工程採購契約解除，受有1,544,
      917元之消極損害，請求被告應併予賠償， 即屬有據，應
      予准許。
五、綜上所述，本件原告主張系爭工程因被告無法提供土地供原
    告施作，原告爰依系爭工程採購契約第21條第(十)之約定，解
    除系爭工程採購契約，訴請被告賠償因給付遲延債務不履行
    所受之積極損害共615,477元（按即圖說費2,000元、合約書
    裝訂費10,000元、 郵寄費1,076元、計劃書編撰費60,000元
    、押標金利息2,401元、人事管理費540,000元）及消極損害
    1,544,917元，合計共2,160,394元，暨自起訴狀繕本送達翌
    日起至即96年5月10日起至清償日止，按週年利率百分之5計
    算之利息之範圍內，為有理由，逾此範圍，即無無據，應予
    駁回。
六、末按法院為終局判決時，應依職權為訴訟費用之裁判；各當
    事人一部勝訴、一部敗訴者，其訴訟費用，由法院酌量情形
    ，命兩造以比例分擔或命一造負擔，或命兩造各自負擔其支
    出之訴訟費用，民事訴訟法第87條第1項、 第79條分別定有
    明文。經核本件訴訟費用額即裁判費25,453元及鑑定費用25
    0,000元（已由原告繳納），共275,453元，本院審酌前開判
    決結果， 認本件訴訟費用以由被告負擔百分之88即242,399
    元（元以下4捨5入），餘33,054元由原告負擔為適當，爰依
    前揭規定，確定如主文第3項所示。
七、兩造均陳明願供擔保，請求宣告假執行或免為假執行，就原
    告勝訴部分，核無不合，爰分別酌定相當擔保金額併准許之
    。至原告敗訴部分，其假執行之聲請已失所附麗，應併予駁
    回。
八、又本件判決結果已臻為明確，兩造其餘攻擊防禦方法，經本
    院斟酌後，認對於判決結果已不生影響，爰不逐一論述，併
    予敘明。
九、據上論結，原告之訴為一部有理由、一部無理由，依民事訴
    訟法第79條、第87條第1項、 第390條第2項、第392條第2項
    、第3項，判決如主文。
中    華    民    國    97    年     6    月    11    日
                        民事第二庭    法  官  陳金虎
以上為正本係照原本作成。
如對本判決上訴，須於判決送達後20日內向本院提出上訴狀（須
附繕本）。
中    華    民    國    97    年     6    月    11    日
                                      書記官  朱小萍


司法院資訊處製作；財團法人民間司法改革基金會備份。
